【裁判字號】    92,簡上,135
【裁判日期】    921209
【裁判案由】    清償債務
【裁判全文】
臺灣桃園地方法院民事判決    九十二年度簡上字第一三五號
    上  訴  人  甲○○
    訴訟代理人  乙○○
    被上訴人    丙○○
右當事人間請求清償債務事件，上訴人對於中華民國九十二年四月二十九日本院中壢
簡易庭九十年度壢簡字第二九八號第一審判決提起上訴，於民國九十二年十一月二十
五日言詞辯論終結，本院判決如左：
    主  文
上訴駁回。
第二審訴訟費用由上訴人負擔。
    事  實
甲、上訴人方面：
一、聲明：
    (一)原判決廢棄。
    (二)被上訴人應給付上訴人新台幣（下同）三十五萬五千元，及其中十五萬元自民
      國八十九年十月一日起，其中二十萬五千元自八十九年十一月一日起，均至清
      償日止，按年息百分之五計算之利息。
    (三)第一、二審訴訟費用由被上訴人負擔。
二、陳述：
（一）上訴人於八十七年八月起，陸續承攬被上訴人承攬自訴外人京波企業股份有限
      公司（下稱京波公司），京波公司承攬自住一建設股份有限公司（下稱住一公
      司）之(一)台北內湖區○○路七八巷口廠辦大樓（下稱住一企業大樓）、(二)台北
      市內湖區○○○路國軍醫學大樓旁二十戶別墅（下稱住一民權大地第一批別墅
      ）、及(三)台北市內湖區○○○路國軍醫學大樓前三十三戶別墅（下稱住一民權
      大地第二批別墅）之消防配管工程（下稱系爭工程），總工程款共計二百三十
      萬元，伊已先後完成三項工程，並經住一公司驗收完畢，被上訴人竟拖欠伊工
      程款，屢經催討，被上訴人表示因資金不足調度困難，要求延緩付款，伊基於
      雙方商誼，故於八十八年十二月八日與被上訴人簽訂協議書（下稱系爭協議書
      ）協議被上訴人應於八十九年八月、九月及十月分別給付伊剩餘之工程款十五
      萬元、十五萬元及二十萬五千元，合計共五十萬五千元，詎被上訴人屆期又拒
      不給付，其中除八月份之十五萬元部分，伊已另案向鈞院起訴請求獲勝訴判決
      外，其餘部分伊屢經催討，被上訴人均置之不理等情，爰依系爭協議書之約定
      ，請求被上訴人應給付伊八十九年九月及十月之工程款共三十五萬五千元，及
      其中十五萬元自八十九年十月一日起，其中二十萬五千元自八十九年十一月一
      日起，均至清償日止，按年息百分之五計算之利息。
（二）兩造於系爭協議書明白記載「．．．消防工程款『差額』．．．丙○○『尚欠
      』甲○○工程款新台幣伍拾萬伍仟元整（含稅）。」，若如被上訴人所辯稱雙
      方係約定「上訴人同意於翌日起立即進場配合工程進度施作，待系爭工程全數
      施作完畢並驗收通過合格後，始由被上訴人將其餘合約工程款給付予上訴人。
      」，則協議書不可能會記載『尚欠』，且約定分三期給付。
（三）證人陳進湧（住一公司之工地主任）於本院九十年度簡上字第一一九號清償債
      務事件中證稱：「知道有協議，但並沒有約定由上訴人施作至完工的約定。」
      「工程款均已撥給被上訴人所屬之京波公司，工程已驗收完畢。」，足證被上
      訴人所稱協議書附有系爭工程施作完畢並驗收通過合格後才給付之條件，並非
      真實。
（四）被上訴人提出之付款明細表，係上訴人請款通知累計表，蓋依常理，如果是被
      上訴人已付款之明細表，實無由上訴人留下家用電話及行動電話於該表下之下
      方。
三、證據：提出系爭協議書、本院中壢簡易庭八十九年度壢簡字第一二四二號判決、
    本院九十年度簡上字第一一九號判決各一件、消防工程價表六張、台北市政府消
    防局北市消安字第八八二二○一五一○○號、八九二○二二八七○○號書函各一
    件、台北市政府消防局消防安全設備檢查紀錄表四紙、第一商業銀行內湖分行帳
    號 00000000000存摺支存明細六紙、上訴人定期存款及定期儲蓄存款明細（質押
    標的明細）一紙、京波公司及京警消防工程股份有限公司估驗計價請款單三十一
    張、付款簽收簿冊四紙（以上皆影本）等為證。
乙、被上訴人方面：
一、聲明：如主文所示。
二、陳述：
（一）上訴人於八十七年間以一百八十萬元（不含稅）之價格承攬伊承攬自訴外人京
      波公司，京波公司承攬自住一公司之系爭工程，至八十八年五月間已向伊請領
      工程款一百六十餘萬元，後卻多次藉故工資不符成本而怠工，伊為求工程順利
      完成，便同意將上訴人承攬伊本件之工程款提高至伊向京波公司承攬之總工程
      款二百二十萬元（含稅），並同意上訴人得直接向京波公司領取伊未領之尾款
      六十八萬元，此部分之發票則仍由伊以立釩工程有限公司（下稱立釩公司）開
      立統一發票予京波公司，並獲京波公司同意，詎上訴人於同年十月只剩尾款二
      十一萬六千元未向京波公司請領時，於尚有如附表所示之設施未完成及瑕疵待
      修補之情形下，又故態復萌藉故拖延工期，伊為謀求工程進度之順利推動，以
      及瑕疵修補善後問題，經雙方同意後，約定於八十八年十二月八日十時許，假
      京波公司於會議室進行協議，協議結果，上訴人同意於隔日起立即進場配合工
      程進度施作，待系爭工程全數施作完畢並驗收通過合格後，始由被上訴人將其
      餘合約工程款給付予上訴人，並簽訂系爭協議書為據，詎上訴人於隔日並未進
      場施作，伊自無給付上訴人前揭協議書內工程款之必要。
（二）上訴人聲稱系爭三項工程已完工驗收，並未提出完工資料證明，且依台北市政
      府消防局北市消安字第○九一三一四五七三○○號函稱：台北市內湖區○○○
      路○段一九○巷六十一弄十七號至二十五號（住一民權大地第二批別墅）係於
      『八十九年一月二十七日』派員執行使用執照消防安全設備竣工勘驗，結果符
      合規定。則上訴人主張在系爭協議書簽訂之前已完成三項工程之消防檢查，顯
      與事實不符。
（三）被上訴人所提由上訴人本人簽名之付款明細表，證明上訴人已陸續領取系爭工
      程款一百四十一萬四千元，上訴人雖為否認，並辯稱該明細表為其製作之請款
      通知書，其實不然，上訴人豈有於系爭工程進行中預知將請款至八十八年五月
      十一日及收取金額若干，且豈有下包要求上包一個月內交付三次工程款，交付
      時間由下包自訂之理。
三、證據：
（一）提出付款簽收簿三張、上訴人簽署之付款明細表、京波公司自行雇工完成後期
      工程之證明書、莊政勳簽署之領款單各一紙、消防工程價表六張、簽收單三張
      、薪（工）資表二張、簽收紀錄表一紙、各類所得扣繳暨免扣繳憑單八紙、立
      釩公司簽發交由上訴人持向京波公司領款之統一發票二紙（以上皆影本）等為
      證。
（二）聲請訊問陳彥豪、莊政勳。
（三）聲請函詢台北市政府工務局「民權大地第二批別墅」消防檢查通過日期。
    理  由
一、本件上訴人起訴主張：伊於八十七年八月起，陸續承攬被上訴人承攬自訴外人京
    波公司，京波公司承攬自住一公司之企業大樓、民權大地第一批別墅、及民權大
    地第二批別墅之消防配管工程，總工程款共計二百三十萬元，伊已先後完成三項
    工程，並經住一公司驗收完畢，被上訴人竟拖欠伊工程款，屢經催討，被上訴人
    表示因資金不足調度困難，要求延緩付款，伊基於雙方商誼，故於八十八年十二
    月八日與被上訴人簽訂協議書，協議被上訴人應於八十九年八月、九月及十月分
    別給付伊剩餘之工程款十五萬元、十五萬元及二十萬五千元，合計共五十萬五千
    元，詎被上訴人屆期又拒不給付，其中除八月份之十五萬元部分，伊已另案向鈞
    院起訴請求獲勝訴判決外，其餘部分伊屢經催討，被上訴人均置之不理等情，爰
    依系爭協議書之約定，請求被上訴人應給付伊八十九年九月及十月之工程款共三
    十五萬五千元，及其中十五萬元自八十九年十月一日起，其中二十萬五千元自八
    十九年十一月一日起，均至清償日止，按年息百分之五計算之利息等語。
二、被上訴人則以：上訴人於八十七年間以一百八十萬元（不含稅）之價格承攬伊承
    攬自訴外人京波公司，京波公司承攬自住一公司之系爭工程，至八十八年五月間
    已向伊請領工程款一百六十餘萬元，後卻多次藉故工資不符成本而怠工，伊為求
    工程順利完成，便同意將上訴人承攬伊本件之工程款提高至伊向京波公司承攬之
    總工程款二百二十萬元（含稅），並同意上訴人得直接向京波公司領取伊未領之
    尾款六十八萬元，此部分之發票則仍由伊以伊所開設之立釩公司開立統一發票予
    京波公司，並獲京波公司同意，詎上訴人於同年十月只剩尾款二十一萬六千元未
    向京波公司請領時，於尚有如附表所示之設施未完成及瑕疵待修補之情形下，又
    故態復萌藉故拖延工期，伊為謀求工程進度之順利推動，以及瑕疵修補善後問題
    ，經雙方同意後，約定於八十八年十二月八日十時許，假京波公司於會議室進行
    協議，協議結果，上訴人同意於隔日起立即進場配合工程進度施作，待系爭工程
    全數施作完畢並驗收通過合格後，始由被上訴人將其餘合約工程款給付予上訴人
    ，並簽訂系爭協議書為據，詎上訴人於隔日並未進場施作，伊自無給付上訴人前
    揭協議書內工程款之必要等語，資為抗辯。
三、本件上訴人自八十七年八月起，陸續承攬被上訴人自訴外人京波公司處承攬，京
    波公司承攬自住一公司之系爭工程，後兩造因前揭工程產生糾紛，於八十八年十
    二月八日簽訂系爭協議書，而上訴人於簽訂前揭書面後即未曾再就系爭工程進場
    施工等情，為兩造所不爭執，並經上訴人提出系爭協議書為證，應堪信為真正。
四、上訴人主張之事實，雖據其提出協議書及本院八十九年壢簡字第一二四二號及九
    十年度簡上字第一一九號民事判決為證，惟被上訴人雖不否認前揭協議書之真正
    ，然辯稱：兩造當初協議時曾約定上訴人在協議書簽訂後應即進場完成系爭工程
    及修補瑕疵後，被上訴人始需付款等語。經查：
（一）系爭工程款原係一百八十萬元（不含稅），事後提高至二百二十萬元：
    (1)本件被上訴人辯稱：上訴人於八十七年間以一百八十萬元不含稅之價格向其承
      攬系爭工程後，至八十八年五月間已向其請領工程款一百六十餘萬元，後卻多
      次藉故工資不符成本而怠工，其為求工程順利完成，便同意將上訴人承攬其本
      件之工程款提高至其向京波公司承攬之總工程款二百二十萬元（含稅），並同
      意上訴人得直接向京波公司領取其得向京波公司請領之尾款六十八萬元，此部
      分之發票則仍由其以其所開設之立釩公司開立統一發票予京波公司，而上訴人
      於同年十月只剩尾款二十一萬六千元未領時，於尚有如附表所示之設施未完成
      及瑕疵待修補之情形下，又藉故拖延工期，故其為謀求工程進度之順利推動，
      以及瑕疵修補善後問題，經雙方同意後，於八十八年十二月八日十時許，假京
      波公司於會議室進行協議，兩造約定上訴人同意於隔日起立即進場配合工程進
      度施作，待系爭工程全數施作完畢並驗收通過合格後，始由被上訴人再給付五
      十萬五千元予上訴人等情。上訴人除自承兩造曾協議由其直接向京波公司請領
      尾款六十八萬元，且其已向京波公司請領四十六萬四千元外，則否認有被上訴
      人所辯之事實，並主張：系爭工程之總工程款為二百三十萬元，扣除其得自京
      波公司直接請領之尾款六十八萬元及已自被上訴人處取得之工程款二十五萬三
      千元外，被上訴人於系爭協議書內同意給付其之金額，係被上訴人尚欠其之工
      程款總額。
    (2)然查，上訴人於原審九十年三月十二日所呈之民事準備書狀中即已陳明其向被
      上訴人所承攬之住一企業大樓、住一民權大地第一批及第二批別墅消防配管工
      程，約定工程款分別為九十萬元、五十萬元及八十萬元，合計共二百二十萬元
      等語；後於被上訴人提出上開答辯後，又於同年十一月六日之民事準備書狀（
      二）及同年十二月十二日之準備書狀（三）陳稱：「上訴人自承包被上訴人中
      壢工地三三、六萬元，點工二一、五萬元，台北二三０萬元（即系爭工程總工
      程款），實際總價為二九五、一萬元」等語；經被上訴人對於總工程款為反駁
      後，另又於九十一年四月三日庭呈之民事準備書狀（四）中主張系爭工程之總
      工程款除二百三十萬元外，尚有追加工程一筆十八至二十六萬元左右；復再於
      九十一年四月十一日所呈之民事準備書狀（五）主張總工程款為二五九、一萬
      元。上訴人對於系爭工程總工程款金額之陳述，竟有四種版本之多。後於原審
      九十一年十一月八日訊問系爭工程總工程款之情形時，陳稱：「（這三項工程
      總工程款為何？）二百二十萬元，事後有追加工程二十五萬元與本件三項工程
      之工程款是沒有關連的，跟本件協議書請求之五十萬五千元也沒有關連。」，
      於同年十二月三十一日言詞辯論期日又改稱：系爭工程總工程款為二百三十萬
      ，其對系爭工程款金額陳述反覆不定，亦對於為何多次主張不同之總工程款金
      額無法提出合理解釋。而被上訴人向京波公司承攬住一企業大樓、住一民權大
      地第一批及第二批之消防配管工程，其工程款分別為八十萬元、九十萬元及五
      十萬元，合計共二百二十萬元一節，於原審審理時上訴人並不爭執，本院審理
      時於九十二年十月六日所呈上訴理由狀始改稱被上訴人向京波公司承攬之工程
      款總額為八百零一萬一千二百零四元，並提出工程估驗計價請款單為證，惟上
      訴人提出之工程估驗計價請款單為京波公司及京警消防工程有限公司向業主承
      攬工程之估驗計價請款單據，並非被上訴人承攬自京波公司消防工程之計價表
      ，並不足為被上訴人承攬工程價款之證明，依被上訴人提出上訴人不爭執之工
      程計價表所載，被上訴人與京波公司間確實約定總工程款為二百二十萬元無訛
      ，則被上訴人為求營利向京波公司承攬系爭工程約定得收取總工程款僅為二百
      二十萬元，衡諸常情，實無將系爭工程轉承攬予上訴人時不考慮其本身應收取
      之利潤，而以高於其本身承攬所得領取之金額，同意將系爭工程以二百三十萬
      元轉承攬予上訴人之理，是上訴人主張本件兩造約定系爭工程之總工程款為二
      百三十萬元，並不足採，被上訴人辯稱上訴人於八十七年間以一百八十萬元（
      不含稅）之價格向其承攬系爭工程後，兩造於事後約定將承攬費用提高至其向
      京波公司承攬系爭工程之總工程款二百二十萬元等語，即堪採信。
（二）被上訴人已支付工程款一百六十餘萬元：
      (1)被上訴人辯稱：系爭工程總工程款扣除上訴人於八十八年五月後得向京波公
        司請領之尾款六十八萬元外，其已於八十八年五月前陸續給付上訴人工程款
        約一百六十餘萬元等情，業據被上訴人提出由上訴人簽名已收取一百四十一
        萬四千元之付款明細表、付款簽收簿、立釩公司八十八年二月份薪（工）資
        表、簽收紀錄表、各類所得扣繳暨免扣繳憑單為證。上訴人雖不否認於付款
        明細表、付款簽收簿、簽收紀錄表上簽名之真正，惟辯稱被上訴人所提出經
        其簽名之付款明細表，係其寫給上訴人之請款通知書，並非領款收據，否則
        該通知書上不應記載有其家用電話及行動電話號碼。然查，上訴人於付款明
        細表中記載其家用或行動電話，有方便被上訴人於系爭工程進行中與其聯絡
        之可能，並不足以推論付款明細表係請款通知書，且該明細在不同日期之後
        均登載著不同金額，上訴人不可能於簽名當時即知日後可受領金額，又依上
        訴人所提出其於第一商業銀行00000000000號帳戶支存明細所示
        ，被上訴人於八十七年九月五日、十月六日、十一月七日、八十八年一月二
        十七日、二月五日、四月七日，分別匯入該帳戶七萬元、六萬四千元、十五
        萬元、十五萬元、十萬元、十六萬元，參以上訴人自承曾自被上訴人處領取
        現金十萬元、四萬元，核與付款明細表記錄：九月五日七萬元、十月二日六
        萬四千元、十一月六日十萬元、八十八年一月二十七日十五萬元、二月五日
        十萬元、二月十二日十萬元、四月三日四萬元、四月七日十六萬元大致相符
        ，復又與被上訴人提出上訴人於八十八年二月十二日領取十萬元之立釩公司
        薪（工）資表，及上訴人曾於八十七年十一月七日、八十八年一月八日分別
        領取十萬元、七萬元之簽收紀錄表內之紀錄大致相同，可見系爭付款明細表
        確係上訴人自被上訴人處收取款項之收據，而非上訴人所辯由其開立予被上
        訴人之請款通知單；則以付款明細表內記載之金額，上訴人應已收取工程款
        一百四十一萬四千元，再依上訴人於計算表中自承曾自被上訴人處領取現金
        二萬元，及不否認曾於八十八年二月十三日於立釩公司工資單中簽名領取之
        現金七萬元，參以被上訴人為上訴人及其工人申報所得一百五十萬元乙情，
        則被上訴人辯稱其已給付上訴人工程款約一百六十餘萬元，應堪採信。
      (2)上訴人另主張：其自被上訴人處取得之工程款中，其中三十三萬六千元及二
        十一萬五千元，共五十五萬一千元部分，係其另行承攬被上訴人中壢工地及
        台北零星點工之承攬報酬云云，惟為被上訴人所否認，並辯稱：上開工程係
        其轉由下包劉先生承攬後，再由上訴人向劉先生所承攬，其雖曾代替劉先生
        給付上訴人十萬元工程款，但兩造間除系爭工程外，並無其他承攬契約等語
        。而上訴人並未舉證證明兩造間就前揭中壢工地及台北零星點工有直接承攬
        關係存在，則上訴人主張其自被上訴人處取得之工程款中，其中除十萬元外
        ，另有四十五萬一千元係被上訴人給付其中壢工地及台北零星點工之工程款
        ，亦屬無據。
（三）系爭工程並未完成驗收：
      上訴人雖主張系爭工程於兩造在八十八年十二月八日簽訂系爭協議書前均已施
      工驗收完畢，且無被上訴人主張如附表所示之瑕疵云云，並提出台北市政府消
      防局北市消安字第八八二二０一五一００、八九二○二二八七○○號書函、住
      一企業大樓及住一民權大地第一批別墅之消防安全設備檢查紀錄表、本院九十
      年簡上字第一一九號民事判決為證。然查，依住一民權大地第一批別墅之檢查
      紀錄表，可知該部分建物於同年七月二十九日經台北市政府消防局會勘之結果
      ，尚有室內消防栓設備等多處瑕疵，並不符合消防安全設備竣工勘驗之規定，
      另住一民權大地第二批別墅部分，係於八十九年一月二十七日始完成消防安全
      設備竣工勘驗，此有台北市政府消防局北市消安字第０九一三一四五七三００
      號函附卷可稽，則上訴人主張系爭工程於八十八年十二月八日前均已施工完畢
      ，並交業主住一公司驗收完畢，顯不足採。且上訴人於本院審理時並不否認其
      就系爭工程得直接向京波公司請領之工程尾款，至今尚有二十一萬六千元未請
      求，乃因被上訴人另委請他人為收尾工程，而該未請求之金額經核則與被上訴
      人所提出系爭工程計價表中，因未施作住一民權大地第二批別墅二樓至五樓消
      防設備安裝，及未通過系爭工程消防檢查不得領取之尾款二十二萬六千元大致
      相符，應非巧合。又系爭工程於八十八年十二月八日後因有如附表所示未施作
      及瑕疵之情形，曾分別由被上訴人及京波公司另行雇工施作及修補等情，亦據
      被上訴人提出工人莊政勳之領款單及京波公司證明書為證，且有證人莊政勳及
      京波公司員工陳彥豪於原審證述明確，應屬真正，是上訴人主張系爭工程於八
      十八年十二月八日前即已完工驗收，不足採信，被上訴人辯稱系爭工程於八十
      八年十二月八日時尚有如附表所示之工程及瑕疵未施作或修補，即屬有據。
（四）系爭協議書附有上訴人進場施工並完成驗收之條件下，被上訴人始需付款之停
      止條件：
      (1)按解釋意思表示，應探求當事人之真意，不得拘泥於所用之辭句，民法第九
        十八條定有明文，又契約應以當事人立約當時之真意為準，而真意何在，應
        以過去事實及其他一切證據資料為斷定之標準，不能拘泥文字致失真意，最
        高法院十九年上字第四五三號判例可資參照。本件兩造於八十八年十二月八
        日所簽訂系爭協議書之內容：「茲就〝住一建設〞之工地：1.住一企業大樓
        2.住一民權大地別墅NO13.住一民權大地別墅NO2等三個工地。消防工程款差
        額：丙○○尚欠甲○○工程款新台幣伍拾萬伍仟元整（含稅）。支付方式為
        民國89年08月付壹拾伍萬元整，民國89年09月付壹拾伍萬元，89年10月份付
        貳拾萬零伍仟元，共計伍拾萬伍仟元整。」，其中雖未明文約定需以上訴人
        將協議書內工程繼續施作或修補完工為取得前揭工程款之停止條件，但如被
        上訴人得舉證證明其立約時之真意，確有前揭停止條件之約定，其等意思表
        示之認定，自應以當事人立約當時之真意為準，不得拘泥於所用之辭句。
      (2)上訴人對於被上訴人何以於八十八年十二月八日簽訂系爭協議書願給付其五
        十萬五千元之金額一節，先是於九十年五月十六日之民事準備書狀（一）及
        上訴狀主張：系爭工程之總工程款二百二十萬元於扣除尾款六十八萬元，再
        扣除被上訴人自八十七年七月至八十八年十二月八日給付不到四十萬元之工
        程款，尚欠其一百一十二萬元，其經被上訴人央求後，故簽訂系爭協議書，
        同意將被上訴人積欠其之一百一十二萬元工程款「折讓」為五十萬五千元等
        語；又於九十年十二月十二日民事準備書狀（三）中主張：其先後完成三個
        工程，最後尚餘尾款二十一萬六千元未領，被上訴人竟惡意拖欠應給付之工
        程款，屢經催討，被上訴人才表示資金調度困難，要求延緩付款，雙方遂於
        八十八年十二月八日簽訂系爭協議書，協議新的付款金額五十萬五千元等語
        ；復又於九十一年十二月三十一日原審訊問時主張：系爭協議書約定之五十
        萬五千元，係以總工程款二百三十萬元扣除其得直接向京波公司領取應給付
        予被上訴人之系爭工程款之尾款六十八萬元，及扣除其已自被上訴人處取得
        二十五萬三千元之工程款後，被上訴人尚積欠其系爭工程之工程款；則上訴
        人對於兩造何以約定被上訴人應給付其系爭協議書內所定之金額，或主張係
        上訴人同意將未給付工程款自一百一十二萬折讓為六十一萬五千元之結果，
        或稱包含未領尾款二十一萬六千元外，兩造協議新的金額由被上訴人再給付
        其二十八萬九千元之情形，又或最後所主張係系爭工程總工程款二百三十萬
        元扣除其得直接向京波公司收取尾款六十八萬元及被上訴人已給付工程款二
        十五萬三千元後，被上訴人尚積欠其之工程款，除計算出之金額與上訴人主
        張不符外，且相互矛盾，不知所云。況本件兩造間所約定之系爭工程款為二
        百二十萬元，被上訴人已給付上訴人其中約一百六十餘萬元等情，已如前述
        ，再扣除上訴人得直接向京波公司領取之工程款六十八萬元，則被上訴人應
        未積欠上訴人其他工程款，是上訴人主張被上訴人同意給付其協議書中之工
        程款五十萬五千元，係被上訴人於八十八年十二月八日尚積欠其系爭工程款
        之總數，並不可採，被上訴人辯稱該筆款項係其於原應給付上訴人之系爭工
        程款外，另行同意給付上訴人之款項，應屬有據。
      (3)被上訴人辯稱：其於八十八年十二月八日與上訴人簽訂系爭協議書，係因上
        訴人於同年十月間時尚有附表所示之設施未完成及瑕疵待修補之情形下，藉
        故工資不符成本而怠工，其為求工程順利完成，於八十八年十二月八日與上
        訴人達成協議，依約上訴人應在隔日起立即進場配合工程進度施工，並待系
        爭工程全數施作完畢並驗收合格後，被上訴人始需於八十九年八至十月按月
        再給付上訴人共五十萬五千元，並簽訂系爭協議書等語。上訴人雖否認兩造
        於系爭協議書時，就其得領取五十萬五千元之工程款，約定有需先將系爭工
        程未施作及未修補部分施作及修補完畢並驗收合格之停止條件云云。惟曾參
        與兩造協議之證人陳彥豪於原審證稱：「當天是因為款項彙算不清的問題，
        住一已經結算給京波，京波結算給被上訴人，被上訴人與上訴人間的帳款未
        清，主要是針對這個開會。京波工程還有二十餘萬未完工，被上訴人若要繼
        續施作，住一同意由上訴人直接向京波請款。大家都同意，隔天就要繼續施
        工，住一經由業者聯絡，得知上訴人未施工。當時大家認識是只要上訴人有
        去施工，被上訴人就將款項付清。」等語，上訴人雖辯稱陳彥豪與被上訴人
        為立釩公司股東，故陳彥豪之證詞並不可採云云，但其所辯為被上訴人否認
        ，上訴人亦未舉證證明，並不可採。至上訴人雖又辯稱證人陳進湧於本院九
        十年度簡上字第一一九號清償債務事件中曾證稱：「知道有協議，但並沒有
        約定由上訴人施作至完工之約定。」等語，可證兩造間並無約定其應於施工
        完成後才可領取協議中之工程款云云，但陳進湧於八十八年十二月八日並未
        參加兩造協議一節，為上訴人所不爭，則證人陳進湧所證應為傳聞證據或臆
        測，不足採信。且上訴人於八十八年十二月八日前，除系爭工程款中得直接
        向京波公司請款之尾款二十一萬六千元未向京波公司領取外，其餘款項均由
        被上訴人給付完畢，並無積欠，且上訴人至簽訂協議書時尚有如附表所示之
        工程或瑕疵未完成及修補等情，前已敘明，被上訴人若非要求上訴人繼續進
        場施工，實無就系爭工程再給付上訴人工程款之必要。若兩造間並無以上訴
        人應將系爭工程施工完畢並驗收完成進場施工作為取得系爭協議書中五十萬
        五千元工程款之停止條件，則上訴人自應請求被上訴人儘速給付工程款，但
        兩造卻協議將前揭款項之到期日分別約定於協議書簽訂後之隔年（即八十九
        年）八、九、十月三月給付，亦不符常情，上訴人雖辯稱：此係因被上訴人
        財務困難，請求讓其延期清償云云，但為被上訴人所否認，上訴人亦無法證
        明其說，亦不可採，被上訴人辯稱系爭協議書內約定工程款至八十九年八至
        十月才給付，係因其預定系爭工程於八十九年八月一定會完工驗收等語，尚
        非無據。另以上訴人曾自承，因自被上訴人處領取系爭之承攬報酬工程款不
        足給付工程費用（應為不足給付工人之工資），故於八十七年十月三十日、
        八十八年三月二十三日及七月二十一日，曾三次將自己之定期存款解約或匯
        現金至其第一銀行戶頭中給付前揭費用，並提出其第一銀行存款簿影本在卷
        可參，可證上訴人於承攬系爭工程後確實有工資不符成本等情，則被上訴人
        所辯兩造於八十八年十二月八日簽訂系爭協議書，係因上訴人於同年十月間
        時尚有附表所示之設施未完成及瑕疵待修補之情形下，藉故工資不符成本而
        怠工，其為求工程順利完成，故與上訴人協議於上訴人在隔日進場配合工程
        進度施工並完成驗收之條件下，其始需於八十九年八至十月按月再給付上訴
        人共五十萬五千元等情，應屬可採，且為兩造簽訂系爭協議書之真意。
五、從而，上訴人既自承於八十八年十二月八日後即未進入工地將系爭工程完工及未
    修補部分之工程予以施工完成並修補完畢，其取得系爭協議書內五十萬五千元工
    程款之停止條件既未成就，兩造系爭協議書並未生效，則上訴人依系爭協議書之
    約定，請求被上訴人應給付其八十九年九月及十月之工程款共三十五萬五千元，
    及其中十五萬元自八十九年十月一日起，其中二十萬五千元自八十九年十一月一
    日起，均至清償日止，按年息百分之五計算之利息，為無理由，原審為上訴人敗
    訴之判決，及駁回其假執行之聲請，並無不合。上訴人仍執前詞，指摘原判決不
    當，求予廢棄改判，為無理由，應予駁回。
六、本件事證已臻明確，兩造其餘攻擊及防禦方法，核與本件判決結果不生影響，爰
    不一一論述，附此敘明。
七、據上論結，本件上訴為無理由，依民事訴訟法第四百三十六條之一第三項、第四
    百四十九條第一項、第七十八條，判決如主文。
中      華      民      國    九十二    年     十二     月      九      日
                                    臺灣桃園地方法院民事第一庭
~B審判長法官  郭琇玲
~B      法官  張天民
~B      法官  劉雪惠
右正本證明與原本無異
如不服本判決，須以本判決適用法規顯有錯誤為上訴理由時，始得本判決送達後二十
日內向本院提出上訴狀（須按他造他當事人之人數附繕本），並經本院許可後，方得
上訴最高法院。
中      華      民      國    九十二    年     十二     月      九      日
~B      法院書記官  李劍龍
附表：
┌────────────────────────────────────┐
│一、住一企業大樓消防設施工程未完成及瑕疵修補部分：                      │
├────────────────────────────────────┤
│(一)各層天花板之消防感知迄未配合安裝。                                    │
│(二)地下室停車場之泡沫出口未依實際尺寸施作，制後續無法修正。              │
│(三)管路之油漆未確實達到視覺均勻，且因施工不良大量掉漆，並產生嚴重污損。  │
│(四)消防總機配線不完整，因各層排煙系統穿線錯誤，致消防總機無法正常使用。  │
├────────────────────────────────────┤
│二、住一民權大地第一批別墅消防設施工程未完成及瑕疵修補部分：            │
├────────────────────────────────────┤
│(一)經消防隊檢查，發現消防總機高度不合消防法規，且未改正。                │
│(二)廣播系統斷線。                                                        │
│(三)地下室消防回路無訊號。                                                │
│(四)管路未補漆。                                                          │
│(五)開孔部分未填塞。                                                      │
├────────────────────────────────────┤
│三、住一民權大地第二批別墅消防設施工程未完成及瑕疵修補部分：            │
├────────────────────────────────────┤
│(一)警報系統與廣播系統配管均未完成。                                      │
│(二)消防箱未安裝、消防管未配管。                                          │
│(三)地下停車場泡沫系統未配管完成。                                        │
│(四)消防及廣播主機未安裝；消防泵浦與泡沫泵浦未安裝。                      │
│(五)感知器、喇叭、方向指示燈、緊急照明燈、緩降機等均未安裝完成。          │
│(六)不配合消防隊之消防檢查。                                              │
└────────────────────────────────────┘


司法院資訊處製作；財團法人民間司法改革基金會備份。
